臺北高等行政法院判決　　　　　　　　　　　　　　　九十年度簡字第七七六○號
　　原　　　告　甲○○原名：.
　　被　　　告　臺北市政府環境保護局
　　代　表　人　沈世宏（局長）住同右
右當事人間因空氣污染防制法事件，原告不服台北市政府中華民國九十年七月二十五
日府訴字第九○○七三二七三○○號訴願決定，提起行政訴訟。本院判決如左：
　　主  文
原告之訴駁回。
訴訟費用由原告負擔。
　　事  實
被告所屬衛生稽查大隊稽查人員於九十年二月二十一日十時二分，在本市○○○路、
敦煌路口前執行機車排放空氣污染物定期檢驗路邊攔檢查核勤務，查得原告所有之Ｓ
ＭＶ—二０五號輕型機車（八十六年五月二十六日發照），因未貼有當年度排氣檢驗
合格標籤，乃予拍照登記，並向環保署網站查詢機車排氣定期檢驗資料，確認該車逾
期未實施排氣定期檢驗，已違反空氣污染防制法第三十九條之規定，乃以九十年三月
六日Ｄ七一九九五五號交通工具（下簡稱系爭機車）違反空氣污染防制法案件通知書
告發，並以九十年三月十三日機字第Ｅ七○五七六號交通工具違反空氣污染防制法案
件處分書，處以原告新台幣（下同）三千元罰鍰。原告不服，提起訴願，旋遭駁回，
遂向本院提起行政訴訟。資摘敘兩造訴辯意旨如左：
壹、原告起訴意旨略謂：被告告發之日期為九十年三月六日，此時原告並無違規之事
    實（於九十年三月二日系爭機車已完成檢驗在案可稽），原告既已遵從指示在開
    立罰單前已完成檢驗，實不應再接受罰款，稽查人員代表被告執行公務，其判定
    即為被告之判定，故被告不得以九十年二月二十一日即路邊攔檢查核時，為處罰
    的時間點。又稽查人員於稽查時要求原告簽名之文件，並未填具任何與系爭機車
    相關之文字，且告知「這只是作個紀錄」，故此文件不得作為告發之依據。
貳、被告答辯意指略謂：
  一、原告主張被告所屬稽查人員要求簽名時之表格並未填具任何與系爭機車相關之
      文字且告知原告只是作紀錄不是處罰之依據，又在原告離開後始在後面拍照等
      節。經查被告稽查人員於埶行機車排放空氣污染物定期檢驗路邊攔檢查核勤務
      時，係以拍照存證，另為避免口頭告知方式無法使系爭機車使用人正確知曉，
      特別利用書面告知方式，並請其簽名，書面告知全文如下：「臺端驗乘車號Ｓ
      ＭＶ—二○五輕型機車業經臺北市政府環境保護局路邊攔檢，若查明該機車逾
      規定期限未實施定檢，將予郵寄通知書舉發」，則系爭機車既經事後查證未於
      期限內實施機車定期檢驗，被告即依首揭規定予以告發、處分，並無不當，是
      原告前揭主張，恐有誤解。
  二、另原告主張已於被告開立罰單前完成檢驗，實不應再接受罰款之事乙節。查空
      氣污染防制法施行細則第三十七條第一款規定：「本法第三十九條所定使用中
      汽車實施排放空氣污染物定期檢驗，應依下列規定辦理：一、機器腳踏車，依
      中央主管機關公告之區域、頻率、期限至認可之定期檢驗站實施。」又環保署
      八十八年十月五日環保署空字第○○六六四九八號公告已明定凡設籍於實施區
      域滿一年以上之機器腳踏車應每年實施排放空氣污染物定期檢驗乙次。是系爭
      機車應於每年五月一日至六月三十日間前往實施機車排氣定期檢驗，惟該車至
      查核當時均無定期檢驗紀錄，顯已違反上揭規定。又為使民眾充分瞭解使用中
      汽車應實施排氣定期檢驗規定，環保署除印製宣導海報外，另錄製短片及電子
      看板於電視台及多處路口播映，被告亦在各報章媒體廣為宣傳，並於八十八年
      七月份及八月份執行路邊排氣檢測勤務時廣發傳單，故環保機關已善盡告知之
      義務；原告自應依規定實施定期檢驗，尚難以事後實施定期檢驗之改善行為阻
      卻逾期未實施機車排氣定期檢驗之違規責任。
　　理  由
一、按空氣污染防制法第三十九條及第六十二條明定：「使用中之汽車應實施空氣污
    染物定期檢驗，檢驗不符合第三十三條排放標準之車輛，應於一個月內修復並申
    請複驗。」「未依第三十九條規定實施排放空氣污染物定期檢驗者，處汽車所有
    ．．．人新台幣一千五百元以上一萬五千元以下罰鍰。」同法施行細則第十七條
    規定：「本法第三十九條所定使用中汽車實施排放空氣污染物定期檢驗，應依下
    列規定辦理：一、機器腳踏車，依中央主管機關公告之區域、頻率、期限至認可
    之定期檢驗站實施。‧‧‧」嗣行政院環保署以八十八年十月五日（八八）環署
    空字第○○六六四九八號公告：「使用中機器腳踏車實施排放空氣污染物定期檢
    驗之區域、頻率及期限：一、實施區域：台北市、高雄市、基隆市、新竹市、台
    中市、嘉義市、台南市、台北縣、桃園縣、新竹縣、苗栗縣、台中縣、南投縣、
    彰化縣、雲林縣、嘉義縣、台南縣、高雄縣、屏東縣、宜蘭縣、花蓮縣、台東縣
    、澎湖縣等二十三縣市。二、實施頻率：凡設籍於前述區域且使用滿一年以上之
    機器腳踏車應每年實施排放空氣污染物定期檢驗乙次。三、檢驗期限：前述使用
    中機器腳踏車所有人應每年於行車執照原發照月份至次月份間實施檢驗。‧‧‧
    ：」
二、本件被告所屬環境保護局人員於事實欄所述時間、地點執行機車排氣檢測，發現
    原告所有ＳＭＶ—二０五號輕型機車，未貼定檢合格標識，復查詢環保署資料庫
    ，確認該車未依規定實施排放空氣污染物定期檢驗，有被告九十年三月六日D七
    一九九五五號交通工具違反空氣污染防制法案件通知書、衛生稽查大隊陳情訴願
    案件、機車排氣定檢查核紀錄表、機車定期檢驗資料查詢表等影本及採證照片一
    幀附卷，違規事證明確，被告裁處原告新台幣三千元罰鍰，揆諸首揭法條規定，
    並無不合。
三、經查被告稽查人員於上開時地執行本件機車排放空氣污染物定期檢驗路邊攔檢查
    核勤務時，書面告知方式，並由原告簽名，書面告知全文如下：「臺端驗乘車號
    ＳＭＶ—二○五輕型機車業經臺北市政府環境保護局路邊攔檢，若查明該機車逾
    規定期限未實施定檢，將予郵寄通知書舉發」，則系爭機車既經事後查證未於期
    限內實施機車定期檢驗，被告即依首揭規定予以告發、處分，並無不當，是原告
    原告主張被告所屬稽查人員要求簽名時之表格並未填具任何與系爭機車相關之文
    字且告知原告只是作紀錄不是處罰之依據，自係誤解。
四、按空氣污染防制法施行細則第三十七條第一款規定：「本法第三十九條所定使用
    中汽車實施排放空氣污染物定期檢驗，應依下列規定辦理：一、機器腳踏車，依
    中央主管機關公告之區域、頻率、期限至認可之定期檢驗站實施。」又環保署八
    十八年十月五日環保署空字第○○六六四九八號公告已明定凡設籍於實施區域滿
    一年以上之機器腳踏車應每年實施排放空氣污染物定期檢驗乙次。是系爭機車應
    於每年五月一日至六月三十日間前往實施機車排氣定期檢驗，惟該車至查核當時
    均無定期檢驗紀錄，顯已違反上揭規定。
五、另按交通工具空氣污染物排放標準第二條第一項第六款規定：「使用中車輛檢驗
    ：包括定期檢驗、不定期檢驗及使用中車輛申請牌照檢驗。定期檢驗係指車輛於
    依道路交通安全規則或依本法第三十九條規定定期檢驗時，對空氣污染物排放情
    形所為之檢驗．．．」又行政院環境保護署機器腳踏車排放空氣污染物定期檢驗
    站設置及管理要點第五條：「．．．檢驗符合排放標準者，於機車牌照黏貼合格
    標識．．．」本件係因被告查得原告機車未貼有定檢合格標識，被告所屬環保局
    稽查員查詢該機車資料後，仍無定檢紀錄，才依法處分，此有原處分卷附檢測資
    料查詢單可稽。原告於違規事實發生後之檢驗合格，仍無解於五月一日至六月三
    十日間之期限內未實施定期檢驗之違規事實，原告另主張已於被告開立罰單前完
    成檢驗，實不應再接受罰款之事乙節，應非可採。
六、另按交通工具違反空氣污染防制法裁罰準則第二條：「汽車所有人違反本法第三
    十九條規定，其罰鍰額度如下：一、機器腳踏車：（一）逾規定期限未實施排放
    空氣污染物定期檢驗者，新台幣三千元。」該準則係主管機關就執行空氣污染防
    制法有關之細節性、技術性事項為規定；本於職權而發布之命令，提供裁量之基
    準，作為所屬執行人員執行職務之依據，為法之所許。玆環保署就使用中機器腳
    踏車實施排放空氣污染物定期檢驗之區域、頻率及期限，業以公告方式廣為周知
    ，已如前述，使用中機器腳踏車所有人自應依規定，每年於行車執照原發照月份
    至次月份間實施檢驗。查本件原告機車原發照日為八十六年五月二十六日，依前
    揭說明，八十八年之定檢日期應為八十八年五月一日起至八十八年六月底止實施
    ，本件被告於事實欄所述時間，地點執行機車攔檢稽查，查得原告機車未依規定
    實施排放空氣污染物定期檢驗，違規事實洵屬明確，被告據以裁處原告新台幣三
    千元罰鍰，即無不合。
七、綜上所述，原告之主張均難採信。是原告違規之事證明確，被告依首揭規定處以
    原告罰鍰三千元，於法並無不合，訴願決定遞予維持，均無違誤，原告猶執前詞
    ，訴請撤銷，為無理由，應予駁回。
據上論結，本件原告之訴為無理由，爰依行政訴訟法第二百三十六條、第九十八條第
三項前段判決如主文。
中　　華　　民　　國　　九十一　　　年　　　四　　　月　　　二十九    　日
                              臺 北 高 等 行 政 法 院  第 五 庭
                                                   法  官　劉介中
右為正本係照原本作成。
本件以訴訟事件所涉及之法律見解具有原則性者為限，始得於本判決送達後二十日內
向本院提出上訴狀並表明上訴理由，如已於本判決宣示後送達前提起上訴者，應於判
決送達後二十日內補具上訴理由（均按他造人數附繕本），且經最高行政法院許可後
方得上訴。
中　　華　　民　　國　　九十一　　　年　　　四　　　月　　　二十九    　日
                                                   書記官  黃明和
